# 研发费用资本化问题—求陈版

提问人：liugangqd 时间：2015-10-01 10:49:43
某汽车生产企业研发新款车型，新款车型上市前要通过工信部“车辆生产企业及产品公告”方能批量生产上市销售，该新款车型研发过程要发生相关人工费、材料费及其他制造费用等，最终形成样车，申请工信部的公告，该过程最终该如何确认无形资产？公司目前将从立项开始发生的成本费用通过“开发成本”归集，在样车公告后，是否应将样车的成本单独剥离作为其库存商品，而其他涉及申请公告的费用才能最终作为无形资产？不过，这样的话，样车的直接成本过高，又要该样车的可收回金额问题，到底该如何确认呢？

回答人：chenyiwei
1 、研发支出的资本化／费用化问题应根据无形资产准则相关规定处理，这其中规范化的研发流程将起到很关键的作用（见后附）。
2 、样车如能够对外销售的，应按预计可变现净值转为“其他流动资产”并相应冲减开发支出，不是按成本。后续实际变现净值与其他流动资产账面价值之间的差额调整营业外收支。
一、研发支出资本化需要企业和项目组审慎地作出估计和判断,依据会计准则的相关规定作出处理。 《企业会计准则第 6 号——无形资产》及其应用指南和讲解对研究开发支出的资本化／费用化处理给出了五项原则性的判断标准，包括：（一）完成该无形资产以使其能够使用或出售在技术上具有可行性；（二）具有完成该无形资产并使用或出售的意图；（三）无形资产产生经济利益的方式，包括能够证明运用该无形资产生产的产品存在市场或无形资产自身存在市场，无形资产将在内部使用的，应当证明其有用性；（四）有足够的技术、财务资源和其他资源支持，以完成该无形资产的开发，并有能力使用或出售该无形资产；（五）归属于该无形资产开发阶段的支出能够可靠地计量。 在具体运用这些标准时，应根据企业和研发项目的具体情况，对照上述标准进行逐条详细分析，以确定是否满足资本化条件。这涉及到对技术可行性、未来经济利益流入的可能性以及经济利益的大小、后续开发所需的技术、财务资源及其他资源的可获得性等多方面的估计和判断，因此主观程度相当高，是公认的高风险会计、审计领域。企业和注册会计师在对上述问题作出估计和判断时，应当遵循谨慎性原则，并注意充分利用相关行业专家（包括独立的行业专家和必要时利用管理层的专家的工作）的工作。 企业在判断某项开发支出是否符合《企业会计准则第 6 号——无形资产》及其应用指南和讲解所规定的资本化条件时，应当遵循谨慎性原则，在获取充分、适当的证据的基础上，对技术可行性、未来经济利益流入的可能性以及经济利益的大小、后续开发所需的技术、财务资源及其他资源的可获得性等方面，审慎地作出估计和判断。 如果在对所有可获得的信息进行综合评估和考量之后，企业认为已可就该项开发支出符合《企业会计准则第 6 号——无形资产》及其应用指南和讲解规定的资本化条件获取充分、适当的证据，则该项支出应按照会计准则的相关规定予以资本化。 二、确定研发支出资本化的思路 此类问题的讨论目的是确定研发支出的资本化期间，因此应采用的思路：首先明确截至目前是处于准则规定的研究阶段还是开发阶段，如果已经进入开发阶段的，则进一步讨论确定研究阶段和开发阶段的分界点；其次，列出研究开发进程中的若干主要节点，再对照《企业会计准则第 6 号——无形资产》第九条及其相关应用指南的规定，分析应当以哪一个时点作为资本化的开始时点（即，从哪一个时点开始，可以认为该研发项目已经完全符合了资本化条件）。 三、研发支出资本化更依赖企业建立规范的内部管理制度 企业何时进行研发费用资本化关键是对何时进入开发阶段，以及何时开始满足资本化条件的时点因素判断。所以不能仅仅依据一份立项报告就把全部支出予以资本化。如果企业研发项目管理比较混乱或者不够规范，则很难提供充分、适当的证据将研发费用资本化处理。立项报告并不是唯一的证据，而且立项报告本身的说服力也比较弱（存在有关人员为了促成立项或者取得财政支持资金而夸大经济效益的可能性），必须注意获取其他方面的证据。 对于研发费用资本化的时点问题，必要时应当与研发部门的负责人和主要技术人员访谈。实务中，对于何时结束研究阶段进入开发阶段，以及开发支出开始资本化的时点的问题，都是需要研发部门共同参与决定的。另外，该公司是否已经建立了研发项目的流程和管理制度，尤其是把整个研发过程分解为若干阶段，规定每一阶段的工作目标和内部验收通过的条件，只有上一阶段完成验收后才能进入下一阶段？如果有此类制度，则此类制度的规定和实际执行情况的分析可以作为可资本化的开始时点的确定参考。
公司在其自己的研发支出财务管理办法中，如果已对资本化条件作出了一些规定，则项目组应在此基础上进一步分析该规定是否符合准则要求，并对“将什么时候作为资本化的开始时点”这一点给出明确的答案，并对此给出充分的有说服力的理由予以佐证。 另外，就研究阶段和开发阶段的划分、开发支出资本化时点的确定问题，我们应当了解行业内的通常做法，必要时可以咨询行业内的专家，以对企业做法的合理性加以佐证。 请项目组关注公司是否已经按照《企业内部控制应用指引第 10 号——研究与开发》等相关规定，建立了规范的研究开发项目的内部管理和内部控制制度，对研究开发项目的流程（关键路径）、每一阶段的任务和目标、每一阶段的开始和完成标志、完成每一阶段后进入下一阶段前应当经过的评审和审批、每一阶段应完成的内部管理文档等问题作出具体规定。如有，可以在测试其实际执行的有效性的基础上，依据相关制度确定研究和开发阶段的划分，以及开发支出资本化时点的确定等提供依据。如果认为以研究开发流程中的某一时间节点作为开发支出资本化时点是合适的，则项目组应当对这一时点已经同时满足《企业会计准则第 6 号——无形资产》第九条规定的五项条件进行逐条详细分析，得出均已满足的结论，作为认定资本化开始时点的依据。 对于目前是否已经同时满足资本化五项条件的问题，请项目组注意对照无形资产准则应用指南和讲解中对该五项条件的进一步解释，相应修改文字表述，使文字表述能够直接针对准则的应用指南和讲解中的进一步解释中所提出的各项问题，以提高证明力。 四、有关研究开发支出的范围、摊销年限和减值测试 研究开发支出的范围，可借鉴《关于企业加强研发费用财务管理的若干意见》（财企[2007]194号）的规定确定。可对照该文件的规定，分析授权费是否属于研发费用的范围之内。（请注意，这个文件是关于研发支出财务管理方面的规定，与高新技术认定中的研发支出范围（国科发火[2008]172号、 362 号文）和所得税法下的加计扣除规定（国税发[2008]116号、财税[2013]70号）均存在差异，这三套标准是互相独立的，不能互相替代）。 根据《企业会计准则第 6 号——无形资产》第十七条规定：“使用寿命有限的无形资产，其应摊销金额应当在使用寿命内系统合理摊销。企业摊销无形资产，应当自无形资产可供使用时起，至不再作为无形资产确认时止”。资本化支出的摊销年限，可以看当初项目立项时的内部可行性研究报告等资料，结合项目开始后技术的发展确定该技术的使用寿命，并定期复核该项会计估计，必要时进行会计估计变更。公司内的研发、技术等部门对此问题的意见很关键。 根据《企业会计准则讲解（ 2010 ）》第 129 页，“对于尚未达到可使用状态的无形资产，由于其价值通常具有较大的不确定性，也应当每年进行减值测试”，因此，对于尚未完成研发活动的资本化开发支出，应当和商誉、使用寿命不确定的无形资产一样，无论是否出现减值迹象，均在每年定期进行减值测试。

提问人：hunaipeng 时间：2015-10-08 11:27:47
陈版主，咨询一个问题，相关信息如下： 1 、 某生物医药股份公司（以下简称“甲公司”）的股东之一，以正在研发中的新产品投资入股，评估价值假设为 1000 万元，投资时点该新产品正在做临床一期。 2 、 甲公司的自身的新产品研发支出资本化的政策为临床二期通过，即新产品通过临床二期之后的支出方可以资本化。 3 、甲公司在取得上述股东投资的新产品之后继续研发，假设研发周期为 5 年，其中自取得之日到完成临床二期需要 3 年。
请问： 股东投资入股的新产品，评估价值为 1000 万元，全体股东认可的作价的价值也是 1000 万元，该项资产如何入账，是作为无形资产，还是开发支出或是费用化？ 如果是无形资产，应如何摊销，进入甲公司符合资本化期间的摊销是否可以计入开发支出？ 如果是资本化，与甲公司资本化政策是否矛盾？ 如果是费用化，是在投入的当期应该费用化吗？

回答人：chenyiwei
股东投入的部分的作价（此处假设是公允的）可以确认为“开发支出——资本化支出”，但后续该被投资方自身发生的进一步研发支出就需要根据无形资产准则对内部研发支出的规定判断是资本化还是费用化。如果最终研发成功，则最终可资本化的金额＝股东投入部分的作价＋后续自身发生的研发支出中满足资本化条件的部分。 也就是对外部投入的作价和后续企业自身发生的投入采用不同的原则进行处理。 可参考《瑞华研究 2010 ～ 2014 汇编》之“问题1-2-4（外购研发中项目以及后续研发支出的处理）”。本案例的唯一区别是购买方支付对价的方式不是现金而是自身股权，但这个区别不会对资产和研发支出的核算产生影响。

提问人：yilin6262 时间：2015-10-09 16:45:11
《瑞华研究 2010 ～ 2014 汇编》之“问题1-2-4（外购研发中项目以及后续研发支出的处理）”这个哪能看见，我也正在考虑这个呢，谢谢呀

回答人：chenyiwei
问题1-2-4（外购研发中项目以及后续研发支出的处理） 问题： 企业外购研发中项目用以继续研究，相关购买支出是否可以资本化？ 背景： A公司与B公司于 2010 年 12 月 20 日签订购买疫苗技术的协议，总价 1900 万元。约定技术资料交付 10 日内支付 800 万元；
双方合作完成生产三批临床前检验用样品及申报临床前研究资料，经中国药品生物制品检定所检定合格之日起 10 日内支付 200 万元；
转让方指导A公司在符合GMP相关要求车间内生产出叁批临床试验用样品，经中国药品生物制品检定所检定合格之日起 10 日内支付200 万元；转让方指导A公司完成临床批件中国家食品药品监督管理局指示完善的资料并全部交付A公司之日起支付 200 万元；转让方指导A公司完成符合国家药监局当时有效的《药品注册管理办法》之相关规定的申报生产资料，A公司在获得生产批件后 10 日内支付200 万元；自合同生效之日起 1 年内支付技术秘密独家转让费 300 万元。 A公司已于 2011 年初支付 800 万元，后续工作（包括专用车间的施工）正在进行中。 解答： 对于外购的非专利技术，如果其未来经济利益很可能流入企业（按照购入时的情况判断，可能性大于50%），则外购的非专利技术应当确认为一项无形资产。如果企业不打算直接使用该项非专利技术用于生产产品，而是必须进入下一步研发程序，或者需等待相关的配套生产设施完工后（或者经过监管部门批准后）才能投入生产，则该项无形资产事实上并未达到预定可使用状态，而是《国际会计准则第 38 号-无形资产》第 42 、 43 段所述的“研发中项目”（in-process research or development project）。因此，为了获取该项非专利技术的支出在研发期间不应摊销，而是计入“研发支出--资本化支出”项目中，并按照《企业会计准则讲解（ 2010 ）》第 129 页的要求，每期末进行减值测试。对于后续发生在该项目上的进一步研究开发支出，应比照自行研究开发支出的会计处理原则，区分其是处于研究阶段还是开发阶段，以及是否已满足资本化条件，作出不同的处理。即，这一研发项目的资本化条件将区分外购部分的成本和自行研发部分的成本而有所不同：外购部分的成本总是可以资本化（但每年末均应进行减值测试）；自行研发的后续支出则应按照《企业会计准则第 6 号--无形资产》第九条规定的五项标准判断能否资本化。一旦未来最终获得成功，形成无形资产时，该无形资产的资本化成本将包括外购非专利技术的成本和符合资本化条件的自行开发支出，以及后续发生的申报费、注册费等法律费用。 形成无形资产后，未来的摊销年限系按照产品的预计市场生命周期确定。 权威指引： 参考IFRS体系下的《国际会计准则第 38 号-无形资产》第 42 、 43 段： 42 Research or development expenditure that: (a) relates to an in-process research or development project acquired separately or in a business combination and recognised as an intangible asset; and (b) is incurred after the acquisition of that project shall be accounted for in accordance with paragraphs 54-62. 43 Applying the requirements in paragraphs 54-62 means that subsequent expenditure on an in-process research or development project acquired separately or in a business combination and recognised as an intangible asset is: (a) recognised as an expense when incurred if it is research expenditure; (b) recognised as an expense when incurred if it is development expenditure that does not satisfy the criteria for recognition as an intangible asset in paragraph 57; and (c) added to the carrying amount of the acquired in-process research or development project if it is development expenditure that satisfies the recognition criteria in paragraph 57.

提问人：hunaipeng 时间：2015-10-12 07:54:03
陈版主已经查阅了《瑞华研究》，但文中没有解释这么处理的道理，麻烦陈版主可以提供下这么处理的原理吗？

回答人：chenyiwei
因为无形资产准则对外购和自行研发的无形资产规定了不同的初始计量原则。本案例是在外购的在研项目基础上进一步研发，所以是“半外购、半自研”，针对这两个不同部分分别按各自适用的原则处理。

提问人：yilin6262 时间：2015-10-19 14:21:09
您有相关在国内上市公司的案例吗？

回答人：chenyiwei
抱歉，我没有专门统计过，且上市公司在这方面的公开信息有限，要找到有一定难度。不过这里我认为我的解释是符合会计原则的，也有四大的IFRS Q&A作为支持。

提问人：cdcb 时间：2016-01-07 17:35:20
陈版主：您好，形成无形资产后，未来的摊销年限系按照产品的预计市场生命周期确定。请问无形资产摊销是计入生产成本还是计入“研发费用”呢？如计入生产成本能享受加计扣除吗？谢谢

回答人：chenyiwei
用于生产产品的无形资产（如生产技术），其摊销计入相关产品的生产成本，也可以先通过制造费用归集，再分别计入各产品成本。

提问人：nenhui 时间：2016-04-05 17:24:17
陈版，我单位新近购入一项无形资产，合同约定，合同总金额由两部分组成，固定金额 300 万，非固定金额为 2017 年、 2018 年新增净利润的10%，已办理产权过户手续。请问，在这种情况下，是否要在 2016 年确认无形资产，如果在 2016 年确认无形资产，以什么金额确认。（成本不确定，有部分金额不确定）

回答人：chenyiwei
可参考《计学撮要 2015 》之“问题1-2-3（收购无形资产涉及的或有对价问题）”。有两种方法可供选择：
问题1-2-3（收购无形资产涉及的或有对价问题） 问题： 如下文背景资料所述，A公司对于收购无形资产所涉及的或有对价如何处理？ 背景： A公司 2013 年底和美国B公司原股东签署股权转让协议，收购B公司的 100 ％股权。协议中有以下条款规定： 关于B公司目前正在研发中的C产品，如果美国FDA在交割日后 18 个月内、18-24个月内或者24-36个月内批准C产品上市，A公司将分别另外支付给B公司原股东不同金额的价款： 18 个月内批准为 875 万美元，18-24个月内批准为 625 万美元，24-36个月内批准为 375 万美元。
同时，在交割日后 10 年中，有任何连续 12 个月满足B公司销售C产品收入 5000 万元、 1 亿元......等，A公司应按合同条款根据不同的收入金额向B公司的原股东另外支付 2500 万元、 5000 万元......等相应的收购价款，总额不超过1.5亿元。 上述价款都以现金形式支付。
截止目前，A公司管理层认为 2 年内C产品并不会获批上市，但尚未对 2 年以后给出预测。 解答： 从背景资料所述的或有对价支付条款看，该部分或有对价的支付条款仅与C产品的获批上市和后续实际市场销售状况有关，与B公司除C产品以外的其他产品的经营状况无关。这与一般的或有对价系依据被收购方企业的整体盈利能力确定是不同的，实际上是针对被收购方的特定可辨认无形资产的价值调整，故我们认为不能简单地将该或有对价调整购买日确认的商誉，此处的或有对价不能按照企业合并中或有对价的一般原则进行处理。 关于与无形资产取得相关的或有对价（尽管本案例中的无形资产是通过企业合并取得的，但该或有对价事实上与企业合并事项无关，是与企业合并同时实现的另一项交易。与企业合并相关的或有对价本质上是对商誉的定价调整，而不是针对特定可辨认资产的），目前在IFRS和中国企业会计准则下尚无明确指引。我们认为对无形资产取得成本中涉及到或有对价的情况，可以采用以下两种方法之一解决： （ 1 ）将或有对价按其公允价值计入无形资产初始成本中，同时确认相应的负债。对于使用寿命有限的无形资产，这部分或有对价所构成的初始成本应与初始成本的其他构成部分一起，在其使用寿命内摊销； （ 2 ）无形资产的初始计量金额中不包含或有对价，或有对价在后续需要支付时直接计入当期损益。 A公司需要考虑其对C产品这一研发中无形资产项目进行评估时是如何考虑该部分或有对价因素的，如果在确定该研发中无形资产于购买日的公允价值时已经将该或有对价的公允价值因素纳入考虑的，则应采用上述方法（ 1 ）；如果无法合理确定该部分或有对价于购买日的公允价值（相应地在无形资产评估值中未包含或有对价因素）
的，则应采用上述方法（ 2 ）。 1 、如果采用上述方法（ 1 ），则在确定该研发中无形资产于购买日的公允价值和或有对价的公允价值时，对这两者应当依据相同的基础（即预计C产品获得FDA批准上市的时间和上市后的销售表现）作出判断和估计。这种调整只影响购买日无形资产和或有对价的初始计量，对这两个项目产生同增同减的影响，但不影响购买日所确认的合并商誉。 后续研发过程尚未结束时，应在每个资产负债表日，根据《企业会计准则讲解（ 2010 ）》第 129 页中相关表述的要求，无论是否发生减值迹象，均应对该研发中无形资产项目进行减值测试。在本案例中，所确认的减值损失可以全部或部分地由或有对价的转回收益弥补，从而在一定程度上缓冲减值的损益影响。 后续研发完成后，这部分在购买日按公允价值确认的或有对价将成为无形资产原值的一部分，在C产品的预计市场寿命期内摊销，而不是像商誉那样不做摊销处理。 如果C产品获准上市的时间早于预期，或者其上市后的销售状况好于预期，导致最终需支付的或有对价超出原先的估计，则超出部分不符合《企业会计准则第 6 号——无形资产》规定的无形资产后续支出资本化条件，应当在其支付构成现时义务且金额能够可靠计量时直接计入当期损益。 2 、如果采用上述方法（ 2 ），则鉴于或有对价的触发条件（C产品获准注册和达到约定的销售业绩）在一定程度上可由收购方A公司控制（例如，A公司可以自主决定提交注册申请的时间，以及通过产品销售策略等影响其销售业绩），因此可以认为该或有对价在购买日尚不成为购买方的一项现时义务，在无形资产初始计量和对价的初始计量中均不考虑或有对价因素。这样可以在一定程度上减少后续研发期间定期对该无形资产进行减值测试的压力（对商誉减值测试的影响程度与上述方法（ 1 ）下相同），后续投入商业化生产后无形资产的定期摊销费用也小于方法（ 1 ）。
但是，在方法（ 2 ）下，当或有对价满足支付条件且金额能够可靠计量时，应一次性计入当期损益，不能追加计入无形资产成本，可能造成不同年份之间损益波动较大。

提问人：zengfengxia 时间：2016-05-09 16:38:35
陈版与购买资产相关的或有对价，是否可以参照固定资产暂估的会计处理，后续事项导致需要支付的款项我理解是对相关资产价值的调整，选择第 2 种方式的情形下，一次性计入损益是否复核交易的实质？

回答人：chenyiwei
我理解或有对价不同于暂估，或有对价取决于未来事项的发生与否，而成本暂估不取决于未来事项而是取决于以往已存在的事项。因此不能简单套用。

提问人：zengfengxia 时间：2016-05-26 10:40:59
陈版，还是有些疑惑，会计准则的目的是尽可能的公允列报企业财务状况，本案中或有对价确实取决于未来事项的发生与否，但其本质也是在期后根据新的事实对购买日估值不确定性的后续调整。案例中涉及的 处理方式 1 ，确认的相应负债后续计量差异计入损益，不调整无形资产账面价值；和企业合并的或有对价会计处理差异不大，既然不属于企业合并，为何采用类似的会计处理方式，而且事实上这种或有对价在购买日的估值实务中很难操作，否则也不是或有对价了？ 处理方式 2 ，完全不认同后续支付的款项会构成资产价值，而后续的对价事实上是很可能符合资产定义的，直接计入支付当期损益，对企业是否公平？

回答人：chenyiwei
这里的一个基本原则是：无形资产达到预定可使用状态后，后续支出只有能够增加其经济利益流入潜力的才能资本化。或有对价不增加未来的经济利益流入潜力，因此这两种方法都不支持后续对价的变动予以资本化。

提问人：吴继阳 时间：2017-04-24 16:15:06
请教陈版主，制药企业的药品文号摊销计入成本还是计入管理费用？谢谢

回答人：chenyiwei
我理解是计入产品成本。